臺灣新北地方法院民事判決
111年度簡上字第118號
上  訴  人  梁悅嬌  
被  上訴人  黃煒棼  
上列當事人間確認本票債權不存在事件，上訴人對於中華民國11
1年1月14日本院三重簡易庭110年度重簡字第1843號第一審判決
提起上訴，經本院於111年7月1日言詞辯論終結，判決如下：
    主  文
上訴駁回。
第二審訴訟費用由上訴人負擔。
    事實及理由
壹、程序事項：
一、按確認之訴非有即受確認判決之法律上利益者，不得提起。
    所謂即受確認判決之法律上利益，係指法律關係之存否不明
    確，原告主觀上認其在法律上之地位有不安之狀態存在，且
    此種不安之狀態，能以確認判決將之除去者而言（最高法院
    52年台上字第1240號裁判意旨參照）。又本票執票人，依票
    據法第123條規定，聲請法院裁定許可對發票人強制執行，
    係屬非訟事件，此項聲請之裁定，及抗告法院之裁定，僅依
    非訟事件程序，以審查強制執行許可與否，並無確定實體上
    法律關係存否之效力，如發票人就票據債務之存否有爭執時
    ，應由發票人提起確認之訴，以資解決（最高法院57年台上
    字第76號裁判意旨參照）。本件被上訴人持有上訴人簽發如
    附表所示本票（下稱系爭本票），向本院聲請裁定准予強制
    執行，經本院裁定准予強制執行等情，業據被上訴人提出11
    0年度司票字第6686號裁定(下稱系爭本票裁定)，是系爭本
    票既已由被上訴人持有並主張權利，上訴人又否認系爭本票
    之債權存在，則被上訴人就系爭本票之債權是否存在，即影
    響上訴人之法律上地位，而上開不安之狀態，得以本件確認
    判決將之除去，揆諸前揭說明，上訴人提起本件確認之訴，
    應有受確認判決之法律上利益，合先敘明。
二、按不變更訴訟標的，而補充或更正事實上或法律上之陳述者
    ，非為訴之變更或追加，民事訴訟法第256條定有明文。查
    ，本件上訴人提起上訴時，上訴聲明原為：「一、確認被上
    訴人持有上訴人所簽發系爭本票，於票面金額超過新臺幣（
    下同）參拾伍萬陸仟貳佰伍拾元部分，對上訴人之本票債權
    不存在。二、上訴人其餘之訴駁回。三、訴訟費用由被上訴
    人負擔百分之5，餘由上訴人負擔。四、第一審及第二審訴
    訟費用由被上訴人負擔。」等語（見本院卷第15頁）。嗣於
    本院民國111年4月27日準備程序期日，更正上訴聲明為：「
    一、原判決廢棄。二、確認被上訴人持有之系爭本票，於票
    面金額超過356,250元部分，對於上訴人之本票債權不存在
    。」等語（見本院卷第261頁）。核上訴人所為上開聲明之
    變更，係屬不變更訴訟標的而補充或更正法律上之陳述，非
    屬訴之變更或追加，合先敘明。
貳、實體事項：　　　　
一、上訴人於原審起訴主張：被上訴人持有上訴人所簽發系爭本
    票，經持向鈞院聲請以110年度司票字第6686號裁定准予強
    制執行在案。緣訴外人即上訴人阿姨李金妹（以下逕稱李金
    妹）於109年1月20日向被上訴人借款50萬元，並以其房子做
    抵押，每個月有匯款12,500元予被上訴人，迄110年的4月，
    總共還款20萬元，後來李金妹無法繼續還款，被上訴人就要
    求上訴人代還，並要求簽發系爭本票擔保所餘之債權，但因
    為已經還20萬元，故此部分之本票債權已不存在。為此，爰
    提起本件訴訟，並於原審請求：確認被上訴人持有之系爭本
    票，於票面金額超過356,250元部分，對於上訴人之本票債
    權不存在等語。
二、被上訴人則以：上訴人於109年1月間，透過訴外人謝侑利介
    紹而認識被上訴人，上訴人則以其阿姨李金妹名下之不動產
    ，向被上訴人借款50萬元。雙方並於109年1月16日約在代書
    處辦理相關借款手續，簽定借款契約書，約定利息（月息2.
    5分）及違約金，並當時約定借款期限一個月，即應於109年
    2月20日清償，但上訴人未依約還款，只按約定利率還了利
    息與違約金20萬元，後來雙方於110年6月21日協議，以總金
    額556,250元來結算上訴人所積欠之款項，並約定上訴人應
    於110年8月5日清償，上訴人出具承諾還款書（下稱系爭承
    諾還款書），且簽發系爭本票作擔保等語。
三、原審判決上訴人全部敗訴即駁回上訴人之訴，上訴人不服而
    以前開理由提起上訴，併聲明，如前開程序事項中變更後之
    聲明。而被上訴人除以前詞置辯外，併聲明：請求駁回上訴
　　。
四、不爭執事實：（見本院卷第262頁）
  ㈠被上訴人持有上訴人於110年6月21日所簽發之系爭本票，經
    本院以110年度司票字第6686號裁定准予強制執行。
  ㈡上訴人於110年6月21日出具系爭承諾還款書予被上訴人，並
    載明：「本人梁悅嬌願於110年8月5日歸還黃煒棼556,250元
    正，不得有異議，口說無憑，特立此書，以茲證明。借款人
    梁悅嬌。貸與人黃煒棼。110年6月21日。」
五、本院之判斷：
    至上訴人主張其已清償20萬元，系爭本票於票面金額超過35
    6,250元部分，對於上訴人之本票債權不存在等語，則為被
    上訴人所否認，並以前詞置辯，經查：
　㈠按解釋契約，固須探求當事人立約時之真意，不能拘泥於契
    約之文字，但契約文字業已表示當事人真意，無須別事探求
    者，即不得反捨契約文字而更為曲解；又和解內容，倘以他
    種法律關係替代原有法律關係者，則係以和解契約創設新法
    律關係，故債務人如不履行和解契約，債權人應依和解創設
    之新法律關係請求履行，不得再依原有法律關係請求給付。
    （最高法院108年度上字第2164號、106年度台上字第1202號
    判決意旨參照）。次按，民法第736條規定「稱和解者，謂
    當事人約定，互相讓步，以終止爭執或防止爭執發生之契約
    」，第737條規定「和解有使當事人所拋棄之權利消滅及使
    當事人取得和解契約所訂明權利之效力」，則本票之執票人
    非不得與發票人訂立和解契約，而取得系爭本票之和解契約
    之原因債權。
　㈡經查，系爭本票為上訴人於110年6月21日簽立系爭承諾還款
    書同時簽發，交付被上訴人，為兩造所不爭執，是系爭本票
    之基礎原因關係為兩造於110年6月21日簽立之系爭承諾還款
    書，並非上訴人所指之109年1月20日發生之消費借貸法律關
    係。從而，系爭本票確實係因兩造結算110年6月21日以前全
    部債權債務關係之上訴人應給付金額而開立，系爭承諾還款
    書之債權確實存在。
　㈢上訴人雖主張：借款人應為李金妹，兩造實無消費借貸法律
    關係云云，惟按，和解契約合法成立，兩造當事人即均應受
    該契約之拘束，縱使一造因而受不利益之結果，亦不得事後
    翻異，更就和解前之法律關係再行主張。觀諸系爭承諾還款
    書內容，係因兩造就簽立系爭本票之前本已存在之消費借貸
    關係之本息清償狀況予以結算後，約定由上訴人於110年8月
    5日前清償被上訴人556,250元，堪認系爭承諾還款書係代替
    兩造間原有之消費借貸法律關係，而為創設性和解契約性質
    。且上訴人簽立系爭承諾還款書，除承諾清償債務外，亦於
    「借款人」欄位簽名，應係在認識兩造原有之法律關係情形
    下，對被上訴人消費借貸請求權之承認，並進而為債權債務
    之結算，故上訴人應受系爭承諾還款書拘束，不得再行主張
    兩造依系爭承諾還款書結算前之法律關係。
　㈣上訴人雖主張：因為被上訴人去我公司鬧我，來我公司找我
    麻煩，說要找我老闆談，還要聲請本票裁定、聲請執行扣我
    薪水，我才會簽發系爭本票、簽屬系爭承諾還款書云云。惟
    為被上訴人所否認，且縱然被上訴人有表示要到上訴人公司
    或告知上訴人老闆，因兩造間確實有債務糾葛，該行為本身
    尚無從逕認有何不法之情。上訴人縱然確係因被上訴人表示
    要到公司去鬧或告知老闆而簽署系爭承諾還款書並簽立系爭
    本票，然此無非係上訴人因其與被上訴人間之債務糾葛，擔
    心遭公司上司發現，而造成其自身心理壓力，且思及將來須
    面臨被上訴人可能提起之民事訴訟程序、強制執行程序外，
    如此事公諸於世，亦須承受來自於公司同事或社會之異樣眼
    光，故上訴人應係在利害權衡之下，方願簽立系爭承諾還款
    書及系爭本票，而非因被上訴人有何不法行為致其意思表示
    之自由受到壓制而為。被上訴人除未以不法危害之言語或舉
    動加諸上訴人，使上訴人心生恐怖外，其依法提起民事訴訟
    或聲請民事強制執行，均係訴訟權正當行使，並非不法危害
    ，自難認有何不法之情事可言。
　㈤上訴人雖主張其已經還款20萬元云云，惟上訴人於原審110年
    12月25日言詞辯論程序自陳：自109年1月20日借款50萬，當
    月份扣了12,500元，之後每月都有匯款12,500元至110年4月
    份，總共還了20萬元，後來沒有辦法再付款云云（見原審卷
    第51頁），並提出匯款單據為證（見本院卷第273至至293頁
    ），且為被上訴人所不爭執（見原審卷第52頁），然系爭承
    諾還款書為創設性和解契約，兩造以系爭承諾還款書代替11
    0年6月21日前之債權債務關係，上訴人自不得以110年6月21
    日簽立系爭承諾還款書前之清償事實而為抗辯，是上訴人此
    部分之主張，自不足採。
　㈥據此，系爭本票既係上訴人為擔保系爭承諾還款書所簽發，
    且上訴人未能清償系爭承諾還款書結算後之款項，則被上訴
    人對上訴人關於系爭本票之票據債權自亦存在。
六、綜上所述，上訴人請求確認系爭本票，於票面金額超過356,
    250元部分，對於上訴人之本票債權不存在，為無理由，應
    予駁回。從而，原審就此部分為上訴人敗訴之判決，核無違
    誤，上訴意旨指摘原判決此部分不當，求予廢棄改判，為無
    理由，應予駁回。
七、本件事證已臻明確，兩造其餘之攻擊或防禦方法及所提證據
    ，經本院審酌後均認與本件之結論無涉，茲不再一一論列，
    併予敘明。
八、據上論結，本件上訴為無理由，依民事訴訟法第436條之1第
    3項、第449條第1項、第78條，判決如主文。
中　　華　　民　　國　 111　　年　　7　　月　　15　　日
                  民事第三庭 審判長法　官　饒金鳳
                                   法　官　劉以全
                                   法　官　許珮育
以上正本係照原本作成。
本判決不得上訴。
中　　華　　民　　國　 111　　年　　7 　　月　　15　　日
                                   書記官　楊佩宣 
附表：
本票號碼 發票日 票面金額 到期日 TH0000000 110年6月21日 556,250元 110年8月5日